臺灣臺中地方法院民事判決　九十三年度訴字第一四六九號
　　原　　　告　甲○○
　　訴訟代理人　陳明發　律師
　　被　　　告　華南商業銀行股份有限公司
　　法定代理人　乙○○
　　訴訟代理人　丙○○
右當事人間請求塗銷抵押權登記事件，本院於中華民國九十三年十二月十日言詞辯論
終結，判決如左：
    主      文
原告之訴駁回。
訴訟費用由原告負擔。
    事實及理由
壹、聲明：
  一、原告方面：
    (一)確認原告以台中縣東勢鎮○○段一二五一號土地及其上三層樓房（建號：三七
      一號、門牌：台中縣東勢鎮○○街三十巷二號），在民國（下同）八十八年三
      月二十五日為被告設定新台幣（下同）五百四十萬元之最高限額抵押權，所擔
      保之抵押債權不存在。
    (二)訴訟費用由被告負擔。
  二、被告方面：如主文所示。
貳、陳述：
  一、原告方面：
    (一)訴外人胡金生原從事建築業，為資金融通需要，於八十八年三月二十五日以其
      所有坐落台中縣東勢鎮○○段第一二三七地號土地面積三○．四七平方公尺，
      與原告甲○○所有坐落同段第一二五一地號土地面積七三．二七平方公尺及其
      上鋼筋混凝土造三層樓房（建號：三七一號、門牌：台中縣東勢鎮○○街三十
      巷二號）供擔保，為被告設定五百四十萬元之最高限額抵押權，其並分別於八
      十八年四月二十六日、八十八年六月十日向被告借款一百萬元、二百萬元，且
      均由原告甲○○擔任連帶保證人。
    (二)訴外人胡金生嗣另於八十八年六月三日以其所有台中縣新社鄉○○段第五六五
      地號土地面積七六．四三平方公尺及其上三層樓房（建號：六三號、門牌：台
      中縣新社鄉○○街○段三三巷一之一八號）供擔保，為被告設定三百六十萬元
      之最高限額抵押權，並於八十八年七月十九日向被告借得二百七十萬元，同時
      由其公司股東巫嘉峰擔任連帶保證人，於被告撥付款項二百七十萬元後，訴外
      人胡金生即將連同帳戶原有五十七萬六千五百一十四元，合計三百二十七萬六
      千五百一十四元，連同利息分別以一百零五千四百一十九元、二百零四千一百
      九十二元清償前開一百萬元與二百萬元之借款，是以訴外人胡金生所有坐落台
      中縣東勢鎮○○段第一二三七地號土地及原告甲○○所有坐落同段第一二五一
      地號房地供擔保之抵押債權三百萬元及其利息已因清償而不存在。
    (三)嗣因八十八年九二一大地震，震毀訴外人胡金生於新社鄉興建之十餘戶房屋（
      包括設定抵押權之房屋），而其公司亦因之周轉不靈，致無力繼續繳息償還其
      嗣後借得之二百七十萬元借款，被告即於八十九年間先對訴外人胡金生、巫嘉
      峰取得該二百七十萬元借款之債權憑證，後提出該債權憑證、他項權利證明書
      、抵押權設定契約書等，聲請本院以九十三年度拍字第五五六號裁定准予拍賣
      原告甲○○所有坐落台中縣東勢鎮○○段第一二五一地號房地以供清償，惟如
      前所述，原告所有之上開房地，係擔保訴外人胡金生分別於八十八年四月二十
      六日、八十八年六月十日向被告之借款一百萬元、二百萬元，而非其嗣後八十
      八年七月十九日所借得之二百七十萬元之款項，且該一百萬元與二百萬元之借
      款並業已清償，是被告所為，顯有違民法第一百四十八條規定，而有權利濫用
      之虞，並使原告法律上之地位有不安之狀態存在，爰提起本訴訟以除去之。
  二、被告方面：
    (一)訴外人胡金生與原告甲○○前於八十八年三月二十五日，分別將其所有坐落台
      中縣東勢鎮○○段第一二三七地號土地、同段第一二五一地號房地，提供予被
      告設定最高限額抵押權五百四十萬元，擔保訴外人胡金生對被告現在及將來所
      負一切債務之清償，此觀諸系爭抵押權設定契約書，被告銀行與原告及訴外人
      胡金生間，關於抵押權擔保範圍之約定，係約定於「其他約定事項」內，於八
      十八年三月二十三日簽約時，當時並無從屬之債務存在，且地政機關依雙方之
      抵押權設定契約書內容所載，登記為「最高限額抵押權」，訴外人胡金生隨後
      於同年四月及六月向被告各借款一百萬元與二百萬元，更可證明當事人雙方確
      以設定最高限額抵押權為真意，此為原告所不爭執，且原、被告雙方之意思係
      設定存續期間自八十八年三月二十三日起至一百二十八年三月二十二日止，最
      高限額五百四十萬元抵押權擔保訴外人胡金生於系爭抵押權權利範圍內所生債
      務，故訴外人胡金生於八十七年七月十九日向被告銀行借款二百七十萬元當為
      系爭抵押權擔保效力所及。
    (二)另債務人為負擔利息費用之人，當然有權隨時還款以減輕付息壓力，除非借貸
      雙方另有約定，否則斷無需經債權人同意始得償還之理由，基於上述理由，訴
      外人胡金生自然可依個人財務運用之考量，決定何時清償欠款。訴外人胡金生
      積欠被告銀行之二百七十萬元借款債務迄今未為清償，被告已獲本院八十九年
      度訴字第一八三一號民事判決確定，且本件系爭債權之借款日為八十八年七月
      十九日，在最高限額抵押權之存續期間內，是為抵押權效力所及，故被告銀行
      以債權人身分聲請拍賣抵押物以資受償，維護本身之權益，於法並無不合等語
      資為抗辯。
參、兩造不爭執之事實：
  一、訴外人胡金生於八十八年三月二十五日以其所有坐落台中縣東勢鎮○○段第一
      二三七地號土地面積三○．四七平方公尺，與原告甲○○所有坐落同段第一二
      五一地號土地面積七三．二七平方公尺及其上鋼筋混凝土造三層樓房（建號：
      三七一號、門牌：台中縣東勢鎮○○街三十巷二號）供擔保，為被告設定五百
      四十萬元之最高限額抵押權，其並分別於八十八年四月二十六日、八十八年六
      月十日向被告借款一百萬元、二百萬元，且均由原告甲○○擔任連帶保證人。
  二、訴外人胡金生另於八十八年六月三日以其所有台中縣新社鄉○○段第五六五地
      號土地面積七六．四三平方公尺及其上三層樓房（建號：六三號、門牌：台中
      縣新社鄉○○街○段三三巷一之一八號）供擔保，為被告設定三百六十萬元之
      最高限額抵押權，並於八十八年七月十九日向被告借得二百七十萬元，同時由
      其公司股東巫嘉峰擔任連帶保證人，於被告撥付款項二百七十萬元後，訴外人
      胡金生即清償先前向被告所借用之三百萬元借款本息。
  三、訴外人胡金生因無力繼續繳息償還其嗣後借得之二百七十萬元借款，被告即於
      八十九年間先對訴外人胡金生、巫嘉峰取得該二百七十萬元借款之債權憑證，
      後提出該債權憑證、他項權利證明書、抵押權設定契約書等，聲請本院以九十
      三年度拍字第五五六號裁定准予拍賣原告甲○○所有坐落台中縣東勢鎮○○段
      第一二五一地號房地。
肆、兩造爭執事項：
  一、胡金生於八十八年七月二十九日向被告借得二百七十萬元借款，是否可認為是
      系爭最高限額抵押權所擔保之債權？
  二、縱認該二百七十萬元為系爭最高限額抵押權擔保之範圍，因被告已有要求胡金
      生提供其他擔保品，本件被告再就原告之不動產行使抵押權，是否有權利濫用
      之情形？
伍、本院判斷：
  一、按最高限額抵押權係債權人對債務人一定範圍內之不特定債權，預定一最高限
      額，由債務人或第三人提供不動產予以擔保之特殊抵押權。此所謂不特定債權
      係指最高限額抵押權所擔保之債權，自該抵押權設定時起至確定時止係屬不特
      定而言，易言之，擔保債權於最高限額抵押權設定時起至確定時止之期間內因
      不斷發生或消滅而具有變動性、代替性，與普通抵押權所擔保者乃確定之債權
      ，有所不同。蓋最高限額抵押權所擔保者係一定範圍內所發生生生不息之債權
      。例如該一定範圍內發生甲債權時，固為其擔保債權，如有乙債權發生時，亦
      同，且縱甲、乙債權因清償而消滅，日後若有丙債權在該一定範圍內發生時，
      則丙債權即為其擔保債權也。
  二、本件訴外人胡金生於八十八年三月二十五日以其所有坐落台中縣東勢鎮○○段
      第一二三七地號土地面積三○．四七平方公尺，與原告甲○○所有坐落同段第
      一二五一地號土地面積七三．二七平方公尺及其上鋼筋混凝土造三層樓房（建
      號：三七一號、門牌：台中縣東勢鎮○○街三十巷二號）供擔保，為被告設定
      擔保本金最高限額五百四十萬元之最高限額抵押權，而其擔保期間係自八十八
      年三月二十三日起至一百二十八年三月二十二日止，擔保範圍包括債務人胡金
      生對於抵押權人現在（包括過去所負現在尚未清償）及將來所負在本抵押權設
      定契約書所定債權最高限額內之借款、票據、透支、墊款、保證、信用卡消費
      借款、及其他與受信有關之債務及其利息、遲延利息、違約金、抵押權人墊付
      抵押物之保險費、實行抵押權之費用與因債務不履行而發生之損害賠償等情，
      已為兩造所不爭執，並有卷附之抵押權設定契約書及其他約定事項第一條第二
      項可稽。本上所述，對於胡金生於八十八年四月二十六日、八十八年六月十日
      向被告所借得之一百萬元、二百萬元債權，固在上開最高限額抵押權之擔保範
      圍內，其於八十八年七月十九日向被告借得二百七十萬元後，縱有清償其向被
      告所借得之上開三百萬元借款本息，然胡金生於上開最高限額抵押權擔保期間
      內，即八十八年七月十九日向被告所借得之二百七十萬元，既係本於消費借貸
      之法律關係而發生，揆諸首揭說明，該二百七十萬元借款債權，仍屬系爭最高
      限額抵押權所擔保之債權，要無疑義。故原告主張訴外人胡金生於八十八年七
      月二十九日向被告借得二百七十萬元借款，並非系爭最高限額抵押權所擔保之
      債權云云，顯屬無據，而無足取。
  三、再者，民法第一百四十八條第一項規定：「權利之行使，不得違反公共利益，
      或以損害他人為主要目的。」是為「禁止權利濫用」之原則，而權利之行使，
      是否以損害他人為主要目的，應就權利人因權利行使所能取得之利益，與他人
      及國家社會因其權利行使所受之損失，比較衡量以定之，倘其權利之行使，自
      己所得利益極少而他人及國家社會所受損失甚大，非不得視為以損害他人為主
      要目的（最高法院七十一年台上字第七三七號判例意旨參照）。再者，債權人
      於債務人向其借款時，要求債務人提供擔保（包括物保及人保），本為交易常
      態，而債務人所提供之擔保物，因該擔保物之價值，無乃係債權人據以決定借
      款金額多寡所在，不同之借款有不同之擔保，係屬常情；且本金最高限額抵押
      權亦係法律所承認之制度，權利人依循制度之規範行使權利之行為，自不得任
      意謂其係權利濫用。本件原告提供其所有之系爭不動產設定最高限額抵押權給
      被告，以供胡金生向被告借款，原告與被告間既就系爭不動產合法設定本金最
      高限額抵押權，則對於胡金生所積欠被告之借款，於該本金最高限額五百四十
      萬元之範圍內，依法仍屬系爭最高限額抵押權所擔保之範圍，被告於胡金生未
      如期償還借款時，依法行使最高限額抵押權聲請拍賣原告系爭不動產，均係依
      法行使其法律上權利，殊無所謂權利濫用可言。故原告主張本件被告再就原告
      之不動產行使抵押權，構成權利濫用云云，並無可採。
  四、從而，原告主張胡金生於八十八年七月二十九日向被告借得二百七十萬元借款
      ，並非系爭最高限額抵押權所擔保之債權，且原告行使抵押權之行為構成權利
      濫用為由，據以請求確認原告以台中縣東勢鎮○○段一二五一號土地及其上三
      層樓房（建號：三七一號、門牌：台中縣東勢鎮○○街三十巷二號），在八十
      八年三月二十五日為被告設定五百四十萬元之最高限額抵押權，所擔保之抵押
      債權不存在，為無理由，應予駁回。
陸、據上論結，本件原告之訴為無理由，依民事訴訟法第七十八條之規定，判決如主
    文。
中　　　華　　　民　　　國　　九十三　　年　  　十二　　月　　二十四　　日
                                    臺灣臺中地方法院民事第三庭
~B法　　　官　李悌愷
右正本證明與原本無異。
如不服本判決，應於判決送達後二十日內，向本院提出上訴狀。
中　　　華　　　民　　　國　　九十三　　年　  　十二　　月　　二十四　　日
~B法院書記官
